臺灣臺南地方法院民事判決　　九十二年度簡上字第一八七號
　　上　訴　人　台南縣新化鎮公所
　　法定代理人　乙○○
　　訴訟代理人　曾柏暠律師
　　被上訴人　　甲○○
　　　　　　　　丙○○
右當事人間請求確認債權不存在事件，上訴人對於中華民國九十二年十月十六日本院
新市簡易庭九十二年度新簡字第三八八號第一審判決提起上訴，本院於九十三年五月
五日言詞辯論終結，判決如左：
    主  文
上訴駁回。
第二審訴訟費用由上訴人負擔。
    事  實
甲、上訴人方面：
  一、聲明：
  （一）原判決廢棄。
  （二）確認行政院環境保護署公害糾紛裁決委員會中華民國九十二年六月十三日（
        十六日發文）環署裁字第０九二００四三二一一號裁決書（下稱：系爭裁決
        書）就申請人（即被上訴人）與相對人（即上訴人）間九十一年裁字第九０
        二五二號公害糾紛損害賠償事件，所為裁決之主文：「一、相對人應給付申
        請人新台幣拾萬柒仟伍佰元」之債權債務關係不存在。
  二、陳述：除與原判決記載相同者，茲引用之外，補稱：
  （一）本件被上訴人於鈞院九十年度國字第十五號國家賠償事件（下稱：系爭國賠
        事件）審理中，雖於民國九十二年七月四日之準備書狀謂：「‧‧‧就與裁
        決結果相同請求部分，向鈞院撤回訴訟‧‧‧」，但又謂：「‧‧‧茲以本
        狀將訴之聲明第三、四項請求減縮，因請求之訴訟標的並未變更，核應屬民
        事訴訟法第二百五十五條第一項第三款所定減縮應受判決事項之聲明，依法
        無不合‧‧‧」云云，故被上訴人於系爭國賠事件所謂之撤回訴訟，應屬減
        縮應受判決事項之聲明，原判決認被上訴人所為訴之聲明減縮為訴之部分撤
        回，應有違誤。
  （二）按公害糾紛處理法第三十九條第一項規定：「當事人於裁決書正本送達後二
        十日內，未就同一事件向法院提起民事訴訟，或經撤回其訴者，視為雙方當
        事人依裁決書達成合意」，係僅指就同一事件未向法院提起民事訴訟，或經
        撤回其訴者，而為之規定，被上訴人於系爭國賠事件所謂之撤回訴訟，係屬
        減縮應受判決事項之聲明，自無公害糾紛處理法第三十九條第一項撤回訴訟
        規定之適用。
  三、證據：援用第一審所提證據。
乙、被上訴人方面：
  一、聲明：如主文所示。
  二、陳述：除與原判決記載相同者，茲引用之外，補稱：
      被上訴人因同意行政院環境保護署公害糾紛裁決委員會九十二年六月十三日之
      裁決結果，乃依公害糾紛處理法第三十九條第一項規定，於系爭裁決書正本送
      達後二十日內，就與裁決結果相同請求部分，向鈞院以書狀撤回該部分之國家
      賠償訴訟，此於準備書狀內已明確表明：「‧‧‧就與裁決結果相同請求部分
      ，向鈞院撤回訴訟‧‧‧」等字樣，故被上訴人係於系爭國賠事件，撤回訴訟
      之請求，並非減縮應受判決事項之聲明，原判決並無違誤之處。
三、證據：援用第一審所提證據。
丙、本院依職權函請行政院環境保護署函查明兩造收受系爭裁決書之日期，並調取本
    院九十年度國字第一五號國家賠償案卷。
    理  由
一、本件上訴人起訴主張：被上訴人以上訴人所有台南縣新化鎮礁坑垃圾掩埋場，因
    滲水問題無法有效解決，該垃圾場之土堤復於八十七年七月間再度崩裂，污染渠
    等所有台南縣新化鎮○○○段第一九七七—一地號等十筆土地，因兩造就賠償金
    額，經協調、調處、再調處，均不成立，被上訴人乃於九十年十一月二十二日向
    本院提起系爭國賠事件，而被上訴人於系爭國賠事件審理時，再於九十一年十二
    月六日向台南縣政府具狀申請裁決，經台南縣政府函轉行政院環境保護署公害糾
    紛裁決委員會裁決，該委員會於九十二年六月十三日裁決：「一、相對人應給付
    申請人新台幣參拾參萬柒仟伍佰元。二、申請人其餘之請求駁回。三、裁決費用
    由相對人負擔」，嗣被上訴人雖於系爭國賠事件審理中，而於九十二年七月四日
    具狀稱：「‧‧‧就與裁決結果相同請求部分，向鈞院撤回訴訟‧‧‧」，但又
    謂：「‧‧‧茲以本狀將訴之聲明第三、四項請求減縮，因請求之訴訟標的並未
    變更，核應屬民事訴訟法第二百五十五條第一項第三款所定減縮應受判決事項之
    聲明，依法無不合‧‧‧」云云，故被上訴人於系爭國賠事件所謂之撤回訴訟，
    乃屬減縮應受判決事項之聲明，應無公害糾紛處理法第三十九條第一項撤回訴訟
    規定之適用等語。
二、被上訴人則以：被上訴人同意行政院環境保護署公害糾紛裁決委員會裁決九十二
    年六月十三日之裁決結果，乃依公害糾紛處理法第三十九條第一項規定，於系爭
    裁決書正本送達後二十日內，就與裁決結果相同請求部分，向本院以書狀撤回該
    部分之國家賠償訴訟，並表明：「‧‧‧就與裁決結果相同請求部分，向鈞院撤
    回訴訟‧‧‧」等字樣，此為撤回訴訟之請求，並非減縮應受判決事項之聲明等
    語，資為抗辯。
三、查本件有關上訴人主張：被上訴人以上訴人所有台南縣新化鎮礁坑垃圾掩埋場於
    八十七年七月間再度崩裂，污染渠等所有台南縣新化鎮○○○段第一九七七—一
    地號等十筆土地，因兩造就賠償金額未能達成協議，被上訴人乃於九十年十一月
    二十二日向本院提起系爭國賠事件，而被上訴人於系爭國賠事件審理中，另行聲
    請行政調處及裁決，嗣經行政院環境保護署公害糾紛裁決委員會於九十二年六月
    十三日裁決：「一、相對人應給付申請人新台幣參拾參萬柒仟伍佰元。二、申請
    人其餘之請求駁回。三、裁決費用由相對人負擔」一節，有系爭裁決書一件在卷
    可稽（見原審卷第八至三三頁），且為被上訴人所不爭，堪信上訴人此部分之主
    張為真實。
四、又被上訴人係於九十二年六月十六日收受系爭裁決書，有卷附行政院環保署九十
    三年三月一日環署裁字第０九三００一三九五九號函一件可參（見本院卷三二至
    三五頁），被上訴人並於系爭裁決書正本送達後二十日內之九十二年七月四日，
    就與裁決結果相同請求部分即被上訴人於系爭國賠事件所請求之自八十七年六月
    起至九十一年十二月六日止，因上訴人設置之垃圾場滲透污染致被上訴人之土地
    無法養殖及農作栽植所受損害（農地、水塘無法處分、使用、收益）部分，向本
    院以準備書狀撤回系爭國賠事件之該部分訴訟，並載明：「‧‧‧依公害糾紛處
    理法第三十九條規定，於裁決書正本送達後二十日內，就與裁決結果相同請求部
    分，向鈞院撤回訴訟‧‧‧」等字樣（準備書狀第貳項第四至第六行，見國賠卷
    （二）第二二至二三頁），此亦為兩造所不爭，雖上訴人主張被上訴人上開準備
    書狀之意旨，乃係減縮系爭國賠事件應受判決事項之聲明，應無公害糾紛處理法
    第三十九條第一項撤回訴訟規定之適用云云，然為被上訴人所否認，並以前揭情
    詞置辯，是本件所應審究者，即為被上訴人於系爭國賠事件上開準備書狀所載之
    意旨，是否為訴之一部撤回之請求？茲查：
（一）按訴訟標的乃原告（或反訴原告）以訴所主張或否認之權利義務關係，亦即為
      法律關係，此項請求判決之權利義務關係，為當事人間紛爭之所在，自為特定
      具體之權利義務關係，故訴訟標的法律關係必須與原告主張之原因事實相結合
      ，始為完整。查被上訴人於系爭國賠事件，有關損害賠償請求部分，其中被上
      訴人請求上訴人應給付渠等自提起系爭國賠事件即九十年十一月二十二日之日
      起，往前推算三年無法使用土地之損害（即八十七年十一月二十二日起至九十
      年十一月二十二日止無法使用土地之損害），被上訴人甲○○係請求四十七萬
      九千六百二十一元，被上訴人丙○○則請求五十四萬零三百七十九元（即起訴
      狀訴之聲明第四項部分），有被上訴人於系爭國賠事件提出之起訴狀一件在卷
      可參（見國賠卷（一）十一至十二頁），茲上訴人於系爭國賠事件審理期間，
      另行申請行政裁決，嗣經行政院環境保護署公害糾紛裁決委員會裁決上訴人應
      就八十七年六月起至九十一年十二月六日止，因其設置之台南縣新化鎮礁坑垃
      圾場滲透污染致被上訴人之土地無法養殖及農作栽植所受損害（農地、水塘無
      法處分、使用、收益），賠償被上訴人三十三萬七千五百元，有系爭裁決書可
      按，則依行政院環境保護署公害糾紛裁決委員會之裁決內容以觀，實已就被上
      訴人於系爭國賠事件請求三年來無法使用土地之損害部分而為裁決，應無疑義
      ；又被上訴人因同意上開裁決結果，乃於系爭裁決書正本送達後二十日內之九
      十二年七月四日，就與裁決結果相同請求部分向本院以準備書狀撤回系爭國賠
      事件之該部分訴訟，並載明：「‧‧‧依公害糾紛處理法第三十九條規定，於
      裁決書正本送達後二十日內，就與裁決結果相同請求部分，向鈞院撤回訴訟‧
      ‧‧」等字樣，業如前述，準此，被上訴人之上開準備書狀所陳，乃係針對與
      裁決結果相同請求部分，而撤回渠等於系爭國賠事件主張三年來無法使用土地
      損害之請求，揆諸前揭說明，被上訴人此部分所為撤回之請求，自應解為被上
      訴人已向本院為訴訟之撤回。
（二）又依被上訴人上開準備書狀及所附「原告本件請求之明細表」所載（見國賠卷
      （二）第二五頁），益可徵被上訴人甲○○、丙○○於系爭國賠事件請求上訴
      人給付自八十七年十一月二十二日起至九十年十一月二十二日之無法使用土地
      之損害，其中被上訴人甲○○、丙○○各請求四十七萬九千六百二十一元、五
      十四萬零三百七十九元部分，業已全部撤回。雖被上訴人於上開準備書狀內另
      記載：「‧‧‧茲以本狀將訴之聲明第三、四項請求減縮，因請求之訴訟標的
      並未變更，核應屬民事訴訟法第二百五十五條第一項第三款所定減縮應受判決
      事項之聲明，依法無不合‧‧‧」等語，然查，被上訴人於上開準備書狀訴之
      聲明第三項所為之聲明，其原因事實乃係被上訴人請求上訴人給付回復土地使
      用現狀所需之清除污染費用，此項費用之請求與被上訴人之土地因遭上訴人設
      置之垃圾掩埋場污染致三年來無法使用之損害，乃屬二事，本不在行政院環境
      保護署公害糾紛裁決委員會上開裁決結果之範圍內，自與本件無關；至於被上
      訴人於上開準備書狀訴之聲明第四項所為之主張，固係請求上訴人給付土地無
      法使用之損害，然被上訴人此部分請求之損害賠償之原因事實，係指自九十一
      年十二月七日起至上訴人停止污染之日止之損害而言，顯見該請求訴訟標的之
      原因事實亦與本件無關，並非同一訴訟標的之原因事實，當無減縮應受判決事
      項聲明之可能，是上訴人主張被上訴人於上開準備書狀內之主張係屬「減縮應
      受判決事項之聲明」云云，尚有誤會。
（三）被上訴人於系爭國賠事件審理中，而於九十二年七月四日以準備書狀就與裁決
      結果相同請求部分向本院撤回訴訟，已如前述，此經本院依職權將被上訴人之
      上開準備書狀繕本於九十二年七月十一日送達於上訴人收受，有本院送達證書
      一紙在卷可憑（見國賠卷（二）第四三頁），而上訴人於收受上開撤回書狀後
      並未於十日內提出異議，依民事訴訟法第二百六十二條第四項規定，視為上訴
      人同意被上訴人撤回該部分訴訟，自生該部分訴訟撤回之效力。
五、綜上所述，被上訴人就渠等於系爭國賠事件請求上訴人給付渠等三年來無法使用
    土地之損害部分，已於系爭裁決書正本送達後二十日內之九十二年七月四日，依
    法向本院撤回訴訟，而生撤回訴訟之效力，此依公害糾紛處理法第三十九條第一
    項規定，即應視為兩造就系爭裁決書達成合意，則被上訴人自八十七年六月起至
    九十一年十二月六日止，因上訴人設置之垃圾掩埋場對渠等所造成農地、水塘無
    法處分、使用、收益之損害，即有請求上訴人給付三十三萬七千五百元之債權存
    在，從而，上訴人請求判命如聲明所示之判決，即無理由。原審為上訴人敗訴之
    判決，並無不合，上訴意旨指摘原判決不當，求予廢棄改判，為無理由，應予駁
    回。
五、據上論結，本件上訴為無理由，依民事訴訟法第四百三十六條之一第三項、第四
    百四十九條第一項、第七十八條，判決如主文。
中　　　華　　　民　　　國　　九十三　　年　　　五　　　月　　三十一　　日
                                    臺灣臺南地方法院民事第一庭
~B審判長法官　李文賢
~B法　　　官　王金龍
~B法      官　張銘晃
右正本證明與原本無異。
如對本判決上訴，須於判決送達後二十日內向本院提出上訴狀，同時表明上訴理由；
如已於本判決宣示後送達前提起上訴者，應於判決送達後十日內補具上訴理由（均須
按他造當事人之人數附繕本）。
中　　　華　　　民　　　國　　九十三　　年　　　五　　　月　　三十一　　日
~B法院書記官　鄭吉裕
